【裁判字號】    91,易,1388
【裁判日期】    920127
【裁判案由】    詐欺
【裁判全文】
臺灣高雄地方法院刑事判決                        九十一年度易字第一三八八號
    公  訴  人  臺灣高雄地方法院檢察署檢察官
    被      告  鄭群儀
        原名乙○○）  住高雄.
右列被告因詐欺案件，經檢察官提起公訴（九十年度偵字第一三三四三號），本院判
決如左：
    主  文
鄭群儀無罪。
    理  由
一、公訴意旨略以：被告鄭群儀（原名乙○○）意圖為自己不法之所有，並基於概括
    之犯意，連續於民國八十七年七月二十日，在高雄市○○○路二六九號十一樓之
    十六號，向告訴人孫呈安佯稱受委託出售該房屋，先向告訴人收取訂金新臺幣（
    下同）十六萬元，約定於同年月二十七日再簽訂不動產買賣契約，屆期未簽定契
    約，告訴人要求返還訂金，被告乃於同年八月十五日再向告訴人佯稱，購買房屋
    資金不足，尚須再繳交三十萬元，保證完成過戶，致使告訴人陷於錯誤，如數交
    付被告，嗣經告訴人屢次催促辦理簽約過戶手續，被告均置之不理，房屋迄今仍
    無法順利過戶，造成告訴人所支付價金四十六萬元之鉅額損失，因認被告鄭群儀
    涉有刑法第三百三十九條第一項之詐欺取財罪嫌。
二、按犯罪事實應依證據認定之，無證據不得推定其犯罪事實；又不能證明被告犯罪
    ，應諭知無罪之判決，刑事訴訟法第一百五十四條及第三百零一條第一項分別定
    有明文。次按事實之認定應憑證據，如未能發現相當證據，或證據不足以證明，
    自不能以推測或擬制之方法，為裁判基礎（最高法院四十年臺上字第八六號判例
    參照）。而告訴人之指訴，本以使被告受刑事訴追或處罰為目的，故其陳述是否
    與事實相符，自應調查其他證據，以資審認，苟其所為攻擊之詞，尚有瑕疵，則
    在此瑕疵未予究明以前，即不能遽採為斷罪之基礎（最高法院六十九年臺上字第
    一五三一號判例參照）。又認定犯罪事實，所憑之證據，雖不以直接證據為限，
    間接證據亦包括在內，然無論直接或間接證據，其為訴訟上之證明，須於通常一
    般之人均不致於有所懷疑，而得確信其為真實之程度者，始得據之為有罪之認定
    ，倘其證明尚未達到此一程度，而有合理性懷疑之存在時，即無從為有罪之認定
    ，此亦經最高法院著有七十六年臺上字第四九八六號判例可資參照；再按，刑法
    第三百三十九條第一項之詐欺罪，須行為人主觀上有不法所有之意圖，客觀上有
    詐術行為之實施，始能成立，申言之，要以加害者有不法取得財物之意思，而施
    予詐術之行為，被害者因該行為，致表意有所錯誤，結果為財產上之處分，致受
    損害，始足當之。至所謂以詐術使人交付，必須被詐欺人因其詐術而陷於錯誤，
    若其所用方法，不能認為詐術，亦不致使人陷於錯誤，即不構成該罪（同前法院
    四十六年台上第二六０號、十九年上字第一六九九號判例參照）。是若行為人於
    訂立契約之初，非有欺罔之行為，縱令事後有違反契約之情形，亦僅生民事債務
    不履行之責任，要與詐欺罪無涉。
三、本件公訴人認被告鄭群儀涉犯詐欺罪嫌，係以告訴人之指訴、證人袁禎嫺之證言
    及卷附訂金收據影本一紙、被告所簽發之本票三張為其論據。訊據被告鄭群儀固
    坦承確有向告訴人收受四十六萬元，惟堅決否認有何詐欺犯行，辯稱其確有受託
    出售上開房屋，其原本與告訴人談妥總價五十二萬元，並已收受十六萬元之訂金
    ，但經核算後，發現該價格不敷廣告及人事費用，遂向告訴人表示無法成交，適
    其當時開始接觸法拍屋交易市場，故邀請告訴人以該十六萬元加入投資，並約定
    每月利息三分，經告訴人同意後，其乃簽發十六萬五千元之本票交付告訴人以供
    擔保，過一陣子復再次向告訴人調借三十萬元，並另開立三十萬元之本票一張，
    但因後來投資失敗，無力償還，其與告訴人間僅是單純的借貸關係，其並未詐騙
    告訴人等語。
四、經查：
(一)高雄市○○○路二六九號十一樓之十六號原係薛良璞所有，曾於八十七年間委託
    被告代為尋找買主，嗣後亦經由被告介紹，覓得買主丙○○一節，業經證人丙○
    ○及薛良璞之妻甲○○於本院審理中結證明確，並有證人丙○○所提出之公證書
    、買賣所有權移轉契約書、建物所有權狀等在卷足憑。是被告確受屋主薛良璞之
    委託出售上開房屋，並無公訴人所指佯稱受託出售該屋之情事一節，應堪認定。
(二)告訴人指稱渠於八十七年七月二十日交付定金共計十六萬元予被告，並與被告約
    定於同年月二十七日簽訂買賣契約，被告除當場開立收據之外，復簽發面額十六
    萬五千元之本票一紙交渠收執云云。然按定金於買賣交易中之效力，係用以擔保
    契約之履行，且於日後契約履行時即充作價金之一部，本件被告於收受定金後既
    已開立收據交付告訴人收執，實無另行簽發本票予告訴人供擔保，而使告訴人或
    其他第三人反得隨時持該本票向其追索之理，況被告僅收受十六萬元之定金，竟
    簽發面額十六萬五千元之本票，二者數額亦有未合，又上開面額十六萬五千元本
    票之發票日係八十七年八月五日，亦非告訴人所稱之八十七年七月二十日交付定
    金當天，有該本票影本一紙附卷足憑，是告訴人前開指訴，顯與交易習慣相違，
    實難令人信服。至被告所辯其係先收受告訴人十六萬元之定金，經核算後認為不
    划算，向告訴人表示無法成交，並建議告訴人以該十六萬元投資其所從事之法拍
    屋交易，並約定不論盈虧，告訴人每月可得利息三分，告訴人亦表同意，因利息
    部分為四千八百元，其遂簽發十六萬五千元之本票交付告訴人等語，參以其係在
    原約定簽訂買賣契約日期（八十七年七月二十七日）之後，即告訴人已明確得知
    原買賣契約已無法如期履行之後，始簽發上開支票，及其面額並非原十六萬元之
    金額等情，被告上開所辯與常情尚無不合，堪以採信。
(三)另證人即被告助理袁禛嫺雖證述當時係被告與告訴人約定之簽約日期已過，經告
    訴人屢次催促，被告說屋主要看到多一點現金才肯簽約，遂再於八十七年八月十
    五日向告訴人收了三十萬，並當場交付一張面額三十萬元之本票予告訴人云云；
    惟訊之告訴人則稱十六萬元及三十萬元，均係在渠與被告約定的簽約日期即八十
    七年七月二十七日前交付云云，證人就三十萬元係告訴人何時交付被告一節，所
    言與告訴人之指訴互相矛盾；又證人亦曾為被告所簽發之上開面額三十萬元本票
    背書，與被告同為票據債務人，告訴人並曾同時對二人提起詐欺告訴（證人袁禛
    嫺業經不起訴處分確定），則證人袁禛嫺為免自己受牽連，所為證言難認無卸責
    避就之虞，實難憑此遽認被告收受三十萬元時，確有向告訴人表示係屋主要求提
    高定金之事實。
(四)此外，觀之卷附被告所寫書信之內容，被告僅坦承確有收受十六萬元，及承諾會
    於同年九月一日前還款，對於收受上開款項之原因及三十萬元部分均隻字未提，
    亦難憑該信函而為不利被告之認定。
五、綜上所述，被告確受有屋主薛良璞之委任出售前開房屋，嗣因交易不成，原本向
    所收之十六萬元定金，遂轉為其個人向告訴人所借之款項，並連同利息簽發本票
    交付告訴人供擔保，惟因其投資失敗，致屆期無法還款，並無任何施用詐術之行
    為，是被告所為實與詐欺取財罪之構成要件不合。此外，復查無其他積極證據足
    資審認被告確有公訴人所指之犯行，揆諸前揭說明，不能證明被告犯罪，依法自
    應為無罪之諭知。
中      華      民      國      九十二      年      一  月    二十七    日
                                        臺灣高雄地方法院刑事第一庭
                                            審判長法  官  林  水  城
                                                  法  官  楊  智  守
                                                  法  官  謝  雨  真
右正本證明與原本無異。
如不服本判決，應於判決送達後十日內，向本院提出上訴狀。
                                                  書記官  陳  威  志
中    華    民    國      九十二      年      一      月     二十八     日


司法院資訊處製作；財團法人民間司法改革基金會備份。
